【裁判字號】    97,台上,373
【裁判日期】    970124
【裁判案由】    違反公職人員選舉罷免法
【裁判全文】
最高法院刑事判決              九十七年度台上字第三七三號
上  訴  人  甲○○
選任辯護人  蔡清河律師
上  訴  人  乙○○
            丙○○
上列上訴人等因違反公職人員選舉罷免法案件，不服台灣高等法
院台南分院中華民國九十六年九月二十八日第二審判決（九十六
年度選上訴字第六○○號，起訴案號：台灣台南地方法院檢察署
九十四年度選偵字第三二號、第三七號、第七○號，原判決漏載
九十四年度選偵字第三七號、第七○號），提起上訴，本院判決
如下：
    主  文
原判決關於甲○○、乙○○、丙○○部分撤銷，發回台灣高等法
院台南分院。
    理  由
本件原判決認定：上訴人甲○○係第十六屆台南縣縣議員第四選
舉區候選人，為期能順利當選，竟與黃清吉（已死亡）及上訴人
丙○○、乙○○共同基於投票行賄之概括犯意聯絡，自民國九十
四年三、四月間起，將其自「士德企業社」負責人邱德明處獲贈
、每只成本約為新台幣（下同）四百二十元、市價約一千元之鼎
王鍋具鈦合金米勒炒鍋（下稱鼎王鍋具）一批（約二百六十七只
），由其本人或與黃清吉共同或委由丙○○、乙○○分送予具有
投票權之黃國文、黃蔡粉、高健民、蔡料性、林永裕、謝建興、
黃仙立、蔡鐘阿蕊、陳豐茂（以上九人均經原審判刑確定）等人
一只或二只，黃清吉亦自甲○○處獲贈鼎王鍋具一只，並於贈送
鍋具當場或事後向渠等約定於投票日將選票投給甲○○，上述有
投票權之人亦基於許以對投票權為一定行使之故意，而收受該鍋
具等情。因而撤銷第一審諭知上訴人等均無罪之判決，改判論處
上訴人等共同連續對於有投票權之人，行求賄賂，而約其投票權
為一定之行使罪刑，固非無見。
惟查：(一)、被告以外之人於審判中如以證人身分到場具結陳述，
而與先前於審判外警詢時所為陳述不符者，其先前之陳述，須具
有較可信之特別情況，且為證明犯罪事實之存否所必要者，始得
採為斷罪之依據，刑事訴訟法第一百五十九條之二定有明文。而
是否具有較可信之特別情況，法院應依於審判中及審判外為陳述
時之外部附隨環境或條件，除詢問有無出於不正方法、陳述是否
出於非任意性外，兼須就有無違反法定障礙事由期間不得詢問及
禁止夜間詢問之規定、詢問時是否踐行告知義務、警詢筆錄所載
與錄音或錄影內容是否相符等各項，為整體之考量，以判斷其先
前之陳述，是否出於「真意」之信用性獲得確切保障，並於判決
理由內敘明其採用先前不一致之陳述，如何具有較可信之特別情
況，且無從以其他證據代替，確為證明犯罪存否所必要之理由，
方為適法。原判決以「陳阿里、邱德明、莊凝、方隆盛於九十五
年十月十三日，林永裕、高健民、謝建興、陳豐茂分別於九十五
年十二月十九日，乙○○、黃蔡粉、丙○○、黃國文、蔡鐘阿蕊
分別於九十六年一月十二日，在原審（第一審）審理中到庭接受
交互詰問，黃仙立、蔡料性、邱慧娟、莊秀年則經本院（原審）
上訴審於九十六年九月十九日進行交互詰問，且經本院（原審）
審酌該等言詞陳述作成時之情況及證據取得過程等節，認為上開
警詢證據具有較可信之特別情況，均適宜作為證據」、「蔡鐘阿
蕊已於九十六年一月十二日在原審（第一審）以證人身分接受交
互詰問，經比較結果，以其在先前之警詢陳述具有較可信之特別
情況，且為證明犯罪事實存否所必要」，而謂上開證人等於警詢
時之陳述就甲○○部分，及蔡鐘阿蕊在警詢時之陳述就丙○○部
分，均具證據能力（見原判決第五頁第八行至次頁第七行）。惟
就上開證人先前在警詢之陳述，究與審判中之陳述有何不一致或
不符之情事？暨茍有不符，該先前之陳述，從客觀上之環境或條
件等情況加以觀察，有無足以取代審判中反對詰問之可信性保證
？該項陳述與待證事實有無關聯性、必要性等各情？則悉未說明
論述，即遽謂前揭證人先前在警詢時之陳述「具有較可信之特別
情況」而有證據能力，非唯速斷，並有判決理由不備之違誤。(二)
、九十四年十一月三十日修正前公職人員選舉罷免法第九十條之
一第一項對於有投票權之人行賄罪，係以行為人基於行賄之意思
，對於有投票權之人交付財物或其他不正利益，並相約為投票權
之一定行使或不行使，而所交付之賄賂或不正利益與約為投票權
一定行使或不行使間有相當之對價關係為構成要件。原判決雖認
上訴人等分別將鼎王鍋具送予具有投票權之黃國文、黃蔡粉、高
健民、蔡料性、林永裕、謝建興、黃仙立、蔡鐘阿蕊、陳豐茂時
，「於贈送鍋具當場或事後向渠等約定於投票日將選票投給甲○
○，上述有投票權之人亦基於許以對投票權為一定行使之故意，
而收受該鍋具」（見原判決第三頁第十九至二六行）。然理由中
或說明上開鼎王鍋具係由甲○○所贈送（見原判決第十頁末八行
至第二六頁第十四行、第二七頁第十四行至次頁第四行、第二八
頁末八行至第三十頁第二五行）；或載述黃國文、高健民、陳豐
茂確有收受該鼎王鍋具而受賄（見原判決第二六頁第十五行至次
頁第十三行）；或謂上訴人等致送鼎王鍋具予前開有投票權人之
時間為九十四年三月至五月間，而非九十三年底（見原判決第二
八頁第五至二三行）；或論敘甲○○因其父方隆盛無意繼續參選
縣議員，至少於贈送上開鍋具之時，已有意承受其父長久累積之
政治資源參選縣議員（見原判決第三十頁末六行至次頁第十九行
）；或敘明扣案之鼎王鍋具經勘驗結果，乃極具價值之物品，並
非所謂無用之瑕疵品云云（見原判決第三一頁第二十至二六行）
。而就上訴人等如何於「當場或嗣後」與前揭有投票權之人，「
約定於投票日將選票投給甲○○」，及該鼎王鍋具，何以與前揭
有投票權之人為一定投票權行使具有相當之對價關係？俱未闡述
論析所憑之依據及理由，則其論處上訴人等共同連續對於有投票
權之人行求賄賂，而約其投票權為一定之行使罪刑，即有認定犯
罪事實不依憑證據及判決理由不備之可議。(三)、原判決事實欄記
載「（甲○○）由其本人或由其與黃清吉共同或委由丙○○、乙
○○分送予具有投票權之黃國文、黃蔡粉、高健民、蔡料性、林
永裕、謝建興、黃仙立、蔡鐘阿蕊、陳豐茂等人乙只或二只（謝
建興部分二只，其餘一只），黃清吉亦自甲○○處獲贈鼎王鍋具
乙只，……」（見原判決第三頁第十九至二三行），亦即認定上
訴人等共同向謝建興賄選之鼎王鍋具為二只；然復載稱「嗣於九
十四年十一月一日經台灣台南地方法院檢察署檢察官指揮台南縣
調查站、台南縣警察局佳里分局、玉井分局、歸仁分局持搜索票
至甲○○、黃國文、黃蔡粉、高健民、黃清吉、黃仙立、蔡料性
、林永裕、蔡鐘阿蕊、謝建興等人住處搜索，並在黃國文、黃仙
立、黃清吉、高健民、蔡料性、林永裕、蔡鐘阿蕊、謝建興等人
住處扣得上開鼎王鍋具各乙只，另在謝建興住處扣得鼎王鍋具二
只」（見原判決第三頁末六行至次頁首行），似又認定謝建興收
受上訴人等行求賄賂之鼎王鍋具共三只。其就上訴人等向謝建興
賄選而交付之鼎王鍋具數量，前後認定自相歧異，難認適法。上
訴意旨指摘原判決不當，非無理由，應認有發回更審之原因。
據上論結，應依刑事訴訟法第三百九十七條、第四百零一條，判
決如主文。
中    華    民    國  九十七  年    一    月  二十四  日
                      最高法院刑事第九庭
                          審判長法官  謝  俊  雄
                                法官  陳  世  雄
                                法官  吳  信  銘
                                法官  徐  文  亮
                                法官  黃  一  鑫
      本件正本證明與原本無異
                                      書  記  官
中    華    民    國  九十七  年    一    月  二十九  日
                                                 W


司法院資訊處製作；財團法人民間司法改革基金會備份。
